【裁判字號】    88,自更緝,2
【裁判日期】    890505
【裁判案由】    詐欺
【裁判全文】
臺灣高雄地方法院刑事判決                          八十八年度自更緝字第二號
    自  訴  人  庚○○
                甲○○
                乙○○
    右一自訴人
    代  理  人  丙○○
    自  訴  人  戊○○
    被      告  己○○
    選任辯護人  鄭曉東
                魏緒孟
右列被告因詐欺案件，經自訴人提起自訴，丁○判決如左：
    主  文
己○○無罪。
    理  由
一、本件自訴意旨略以：被告己○○係明式建設公司（以下簡稱明式公司）負責人，
    另郭元拯（已經另案判決）為該公司副總經理，於高雄縣橋頭鄉○○段二一三、
    二一四、二一五、二一六、二一七、二一八、二一九、二三０等筆土地上，興建
    「橋頭新幹線」房屋，自訴人戊○○購買第十二樓、總價新台幣（下同）八百四
    十三萬元，已繳清二百四十六萬元，而自訴人庚○○購買六樓，總價九百二十萬
    元，已繳清自備款二百六十五萬元；甲○○購買七樓，總價八百七十四萬元，已
    繳清自備款二百五十七萬元；乙○○購買第八樓，總價九百十萬元，已繳自備款
    二百六十七萬元，簽約於民國八十一年五月間，約定建物完成，八十四年十月取
    得使用執照時，已移轉產權並交屋，土地和建物取得使用執照七天內辦理過戶，
    但起造人都是用郭元拯為起造人，延至今日無法交屋和過戶，因土地嚴重超貸，
    被查封，即使已撤銷查封，貸款未清償，過戶後也會被查封拍賣，過戶已不具意
    義（無實質價值），通知無著，整個建設公司人去樓空，被告乃公司負責人，亦
    不知去向，顯然係行詐騙行為。因認被告己○○涉犯刑法第三百三十九條第一項
    之詐欺取財罪嫌等語。
二、自訴人認被告涉犯右開犯罪，係以右揭事實有前開房屋使用執照影本、自訴人與
    明式公司所簽訂之契約書及土地登記謄本在卷可稽；訊據被告己○○固不否認係
    明式公司之負責人，而明式公司確曾於上揭時間販售前述房屋予自訴人戊○○、
    庚○○、甲○○及乙○○，並簽訂不動產買賣契約，惟嗣後並未依約辦理過戶交
    屋之事實，惟堅詞否認有何詐欺犯行，辯稱：並未存心想詐騙，公司後來有將房
    屋興建完成，但因後來房屋銷售不如預期，又因融資放款遲延而致工期延長，背
    負龐大利息，公司週轉產生問題，經濟困難，無法繳納增值稅及銀行貸款利息，
    所以無法過戶，我便與自訴人等商量，請自訴人先代繳增值稅，幫助公司渡過難
    關，但自訴人等因當時係約定增值稅應由明式公司繳納而不願意先支付增值稅額
    ，所以才無法辦理過戶，而該土地雖有設定抵押，然所借之款項並沒有如所設定
    之款項那麼多，況且所借用之款項有部分係用於廣告之開銷等語。
三、按犯罪事實應依證據認定之，無證據不得推定其犯罪事實；又不能證明被告犯罪
    ，應諭知無罪之判決。刑事訴訟法第一百五十四條及第三百零一條分別定有明文
    。次按，刑法第三百三十九條第一項詐欺罪之成立，以意圖為自己或第三人不法
    之所有，以詐術使人陷於錯誤，而將本人或第三人之物交付為要件，最高法院四
    十六年台上字第二六０號著有判例可稽，是以行為人之行為若在觀念上難認為係
    施用詐術，自難以刑法之詐欺取財罪相繩之。再按告訴人之告訴，係以使被告受
    刑事訴追為目的，是其陳述是否與事實相符，仍應調查其他證據以資審認，最高
    法院五十二年台上字第一三００號著有判例可供查考，同理，因自訴人之指訴，
    亦係為使被告受刑事訴追，故仍應需對自訴人之指訴加以調查其他相關稽證，以
    證明自訴人之指訴是否與真實相符。
四、查坊間一般建設公司在興建大批房屋時，因所需資金龐大，往往會採取先售後建
    之方式，即一般俗稱之「預售屋」模式，在預估所需成本及合理利潤後，先向不
    特定人販售所欲興建之房屋而向訂購之消費者收取一定成數之款項，並以房屋基
    地向金融機關融資借款，方開始動工興建，此為建築業特有之營運方式，亦因在
    此模式之下，建築業者係先向消費者收取款項，所以預售屋之價格往往亦會較同
    級房屋之價格為低，而消費者在購買預售屋時往往亦需承擔建商因初期之估算不
    當而生之營運困難致無法完工之風險，是以在預售屋之買賣上，若建商無法如期
    交屋，並非當然即可認係建商施用詐術，而欺瞞訂購預售屋消費者，仍應調查其
    他事證，以究明建商是否存有不法所有之意圖，利用此建築業之特有營運方式詐
    欺消費者。經查：
（一）自訴人與明式公司簽約時，係分別於八十一年五月間，並同時開始繳交房屋自
      備款，而至八十二年六月間陸續繳納完畢，此有預售買賣契約書四份在卷可憑
      ；再者，本件自訴人向被告購買前開房屋時，已知悉是預售屋之買賣，而房屋
      所在之基地亦已向銀行貸款而設定抵押，也一定會向銀行貸款，此為自訴人所
      自承（見丁○八十九年一月四日訊問筆錄），同時觀自訴人與明式公司所簽訂
      之契約第三條第一款之約定自明。
（二）而前述自訴人所購買房屋之基地，被告於八十一年四月一日，即以郭元拯之名
      義取得所有權，並於八十一年九月十六日開工興建「橋頭新幹線」房屋，而該
      基地歷次設定抵押貸款之時間及金額分別為（１）、於八十一年四月二十八日
      以該基地向台灣開發信託投資股份有限公司（以下簡稱台開公司）設定最高限
      額抵押權三千九百六十萬元；（２）、而其後再於八十二年九月十四日及同年
      月十六日，分別向土地銀行設定最高限額抵押權四百萬元及二千四百萬元；（
      ３）、再於八十三年一月二十五日及同年六月十一日向張仁元及陳永順分別借
      款二千五百萬元及三千八百萬元，並設定抵押；（４）、復於八十三年九月十
  四日再向土地銀行設定最高限額抵押權二百四十萬元；（５）、最後再於八十
      四年二月二十五日向李惠真借款四百萬元；而系爭房屋則於八十三年十二月二
      十五日完工，於八十四年四月十五日取得使用執照，有土地謄本八份及高雄縣
      政府建設局使用執照一份在卷可稽。
（三）綜上所述，在自訴人繳納完自備款之八十二年六月份時，被告僅以前揭房屋之
      基地向台開公司借款三千九百六十萬元，而設定第一順位之最高限額抵押權，
      未有其他借款，而此三千九百六十萬元之貸款，依自訴人前開供述，自訴人均
      早已知悉，況依系爭土地及房屋之價值，被告向台開公司借款三千九百六十萬
      元亦難認為有任何超貸之情形；且房屋之興建工程早已以於八十一年九月十六
      日開工，而於八十三年十二月二十五日完工，此觀卷附之高雄縣政府建設局使
      用執照之記載即可證之，而自訴人在八十二年六月份陸續繳納完最後一期自備
      款後，即未再向被告繳納任何款項，而被告除於房屋完工後要求自訴人先代為
      繳繳增值稅外，其間亦未再向自訴人等收取任何款項，此為自訴人所自承（見
      丁○八十九年一月四日訊問筆錄），果被告確有於簽約之時即有詐欺自訴人而
      欲騙取自訴人所繳交之自備款之不法犯意，被告無庸在收取自訴人之自備款後
      ，仍繼續施工而於八十三年十二月份將房屋興建完成，並繼之取得使用執照，
      是以被告辯稱：係因後來房屋銷售不如預期，又因融資放款遲延而致工期延長
      ，背負龐大利息，公司週轉產生問題，經濟困難，無法繳納增值稅及銀行貸款
      利息，才無法過戶，同時所借之款項有部分用於廣告費用等語，應非子虛；再
      者，被告事後亦與自訴人等達成和解，有和解書二紙在卷可考，益徵被告與自
      訴人簽訂房屋買賣契約時，應無不法所有之犯意，尚難僅以被告於房屋完成後
      未依約過戶，且土地後來因被告周轉不靈而嚴重超貸，縱過戶亦無實益之情遽
      認被告於與自訴人簽約時即有為自己不法所有之意圖；被告既無不法所有之犯
      意，自難以詐欺罪相繩之。本件自訴人與被告己○○間，應係單純因購買預售
      屋而生之民事糾紛，而非被告基於意圖為自己不法之所有，利用建築業常見之
      預售屋販售模式施用詐術而使自訴人陷於錯誤，自與詐欺罪責無涉。自訴人所
      舉之證據尚無法證明被告犯罪。此外，復查無其他積極證據足認被告有自訴人
      所指之犯行存在，不能證明被告犯罪，依法應為無罪之諭知。
五、臺灣高雄地方法院檢察署於八十八年十二月十七日以雄檢銅昃字第八四五七三號
    函送併辦該署八十八年度偵緝第一九五二號被告己○○涉犯詐欺案件，認與本件
    被告經自訴人起訴被告涉犯詐欺案件係屬同一事實，然本件被告經自訴人自訴詐
    欺案件，已因無法證明被告犯罪，而為無罪之諭知，已如前述，則無由認定前述
    併辦部分是否與本件經自訴人自訴被告涉犯詐欺案件是否確屬同一事實，則應檢
    還相關卷證，而由檢察官另為適法之處理，併此敘明。
六、自訴人甲○○經合法傳喚無正當理由不到庭，爰不待其陳述而為判決，合併敘明
    。
據上論斷，應依刑事訴訟法第三百四十三條、第三百三十一條第一項、第三百零一條
第一項，判決如主文。
中    華    民    國    八十九    年      五      月        五        日
                                  臺灣高雄地方法院刑事第六庭
                                      法  官  李怡諄
右正本證明與原本無異。
如不服本判決，應於判決送達後十日內，向丁○提出上訴狀。
                                      書記官  羅榮全
中    華    民    國      八十九      年      五月      六      日


司法院資訊處製作；財團法人民間司法改革基金會備份。
